臺灣高等法院臺南分院刑事判決　　　　95年度上訴字第1381號
上　訴　人
即　被　告　甲○○
　　　　　　　　　　4之33號.
上列上訴人因詐欺等案件，不服臺灣雲林地方法院95年度訴字第
255號中華民國95年10月31日第一審判決雲（起訴案號：臺灣雲
林地方法院檢察署95年度偵字第1050號），提起上訴，本院判決
如下：
    主  文
原判決撤銷。
甲○○意圖為自己不法之所有，以詐術使人將本人之物交付，處
有期徒刑捌月，減為有期徒刑肆月，如易科罰金，以銀元參佰元
即新臺幣玖佰元折算壹日。
    事  實
一、甲○○與案外人涂志雄係同母異父之兄弟，而坐落於雲林縣
    口湖鄉○○段1003號土地（下稱系爭土地），原係甲○○之
    楊姓祖先所有，後來登記於甲○○之母親名下，因為甲○○
    曾使用涂志雄妻之名義對外信用貸款新台幣（下同）80萬元
    ，甲○○之母親為保障涂志雄之權益，遂於民國94年3月間
    ，將系爭土地變更所有權人登記至涂志雄名下。惟甲○○與
    涂志雄就如何清償前開80萬元信用貸款、與系爭土地將來如
    何處理等問題，雖經雙方多次討論未有定論。其後為利上開
    問題之解決，甲○○與涂志雄遂於於94年5月31日簽定買賣
    契約書，雙方約定甲○○將該系爭土地以86萬元出售予涂志
    雄，扣除甲○○以涂志雄妻名義信用貸款80萬元部份，餘款
    6萬元於簽約同日付清，此後甲○○不得對該土地主張所有
    權。詎甲○○明知其對系爭土地既已無任何權利，對於系爭
    土地任何處分，均須經過涂志雄之授權始得為之，且該土地
    縱使出售，甲○○亦無任何權利可以收取土地之價金。竟意
    圖為自己不法之所有，於94年6月1日上午11時許，前往乙○
    ○位於雲林縣四湖鄉箔東村箔子寮74之4號住處，向乙○○
    佯稱其有權利出售該筆土地，致使乙○○陷於錯誤，而同意
    以66萬元購買該筆土地，乙○○同日並交付20萬元予甲○○
    收受。而甲○○收受該20萬元後，因無法履行土地過戶登記
    ，經乙○○發覺有異向涂志雄查證後，始得知上情。【甲○
    ○被訴搶奪無罪部分，未據檢察官上訴，業已確定】
二、案經乙○○訴由雲林縣警察局台西分局報告台灣雲林地方法
    院檢察署檢察官偵查起訴。
        理由
壹、程序方面：
  (一)按被告以外之人於偵查中向檢察官所為之陳述，除顯有不可
    信之情況者外，得為證據，刑事訴訟法第159條之1第2項定
    有明文。其立法意旨，係因檢察官依法有訊問被告、證人及
    鑑定人之權，證人、鑑定人並須依法「具結」，且檢察官向
    被告以外之人所取得之陳述，原則上均能遵守法律規定，不
    致違法取供，其可信性極高，為兼顧理論與實務，因而規定
    除顯有不可信之情況者外，得為證據。本件證人乙○○之偵
    訊筆錄，因係證人乙○○於檢察官面前所為之陳述，且依法
    具結，本件亦查無證據足認證人乙○○於偵查中之供証有何
    顯不可信之情況，依上開規定，證人乙○○於偵查中之証詞
    ，自得作為本件之證據。
  (二)按被告以外之人於審判外之陳述，雖不符傳聞証據得為証據
    之例外規定，而經當事人於審判程序同意作為證據，法院審
    酌該言詞陳述或書面陳述作成時之情況，認為適當者，亦得
    為證據。當事人、代理人或辯護人於法院調查證據時，知有
    第159條第1項不得為證據之情形，而未於言詞辯論終結前聲
    明異議，視為有前項之同意，刑事訴訟法第159條之5定有明
    文。查本件其餘認定事實所引用之言詞及書面陳述證據，被
    告均同意作為證據使用，且迄於言詞辯論終結前亦未聲明異
    議，視為同意作為證據，本院審酌該陳述證據之取得過程並
    無瑕疵，與本案待證事實間復具有相當之關聯性，自得採為
    證據，併予敘明。
貳、實體方面
一、被告甲○○經合法傳喚無正當理由未到庭，惟於本院準備程
    序時業已坦認上揭犯行。核與證人涂志雄於原審到庭結證：
    「我和被告甲○○係同母異父之兄弟，而系爭土地原係甲○
    ○之楊姓祖先所有，後來登記於我母親名下，因為甲○○曾
    使用我太太的名義對外信用貸款80萬元，我母親為保障我的
    權益，遂於94年3月間將系爭土地變更所有權人登記於我名
    下。但我與甲○○就如何處理甲○○使用我太太的名義所為
    信用貸款新80萬元之債務、與系爭土地將來如何處理以清償
    上開債務等問題，雖經討論未有定論。後來甲○○和我於94
    年5月31日簽定買賣契約書，約定甲○○將該系爭土地以86
    萬元出售給我，扣除甲○○以我太太名義信用貸款80萬元部
    份，餘款6萬元於簽約同日付清，此後甲○○不得對該土地
    主張所有權。」等情相符，並有該買賣契約書影本在卷足憑
    。參以被告亦自承確實有與證人涂志雄簽訂上開買賣契約將
    系爭土地以86萬元出售予涂志雄，並於簽約後同日收到6萬
    元之事實無誤。足認本件系爭土地於94年5月30日簽訂買賣
    契約後，被告甲○○已不得對該土地主張任何權利。顯見被
    告明知「對於系爭土地所為任何處分，均須經過涂志雄之授
    權始得為之，且該土地縱使出售，其已無任何權利收取土地
    之價金。」之事實，應堪認定。
二、又被告曾於94年6月1日上午11時許，前往被害人乙○○位於
    雲林縣四湖鄉箔東村箔子寮74之4號住處，向乙○○佯稱其
    有權利出售該筆土地，雙方約定以66萬元成交該筆土地，乙
    ○○同日並即交付20萬元予甲○○收受，而甲○○收受該20
    萬元後並未履行土地過戶登記之事實，除據告訴人乙○○於
    偵查中及本院審理時指訴甚詳，亦據被告於本院準備程序坦
    認無誤，並有「證明申請書」影本附卷可稽。按被告縱使有
    獲得證人涂志雄之委託協助尋找系爭土地之買主，惟被告並
    無獲得涂志雄之授權可以決定該土地出售之價金，更無獲得
    授權可以代為收取價金。何況本件被告於94年5月31日出售
    系爭土地予證人涂志雄之價金為86萬元，業如前述，是在各
    種土地交易上之主、客觀條件並未發生變異之情形下，涂志
    雄斷不可能會同意於94年6月1日將系爭土地改以66萬元之低
    價予以出售，更不會同意由被告代為受領土地價金，此等事
    實亦應為被告所明知。而被告既然明知上開事項，卻仍向乙
    ○○訛稱其有權利出售系爭土地，並以顯然不可能獲得涂志
    雄同意之66萬元約定為價金，其行為顯有施行詐術至明。而
    乙○○亦因而陷於錯誤，致於同日即先交付價金中之20萬元
    予被告，且被告收取該20萬元後，並未轉交給涂志雄，反用
    於清償自己所負之債務，益足證被告確有不法所有之意圖。
三、被告行為後，刑法業於94年2月2日修正公布部分條文，並於
    95年7月1日施行。依修正後刑法第2條第1項規定：「行為後
    法律有變更者，適用行為時之法律。但行為後之法律有利於
    行為人者，適用最有利於行為人之法律。」，此條規定與刑
    法第1條罪刑法定主義契合，係規範行為後法律變更所生新
    舊法律比較適用之準據，是刑法第2條本身雖經修正，尚無
    比較新舊法之問題，應一律適用裁判時之現行刑法第2條，
    以決定適用之刑罰法律，先予敘明。又本次修正涵蓋之範圍
    甚廣，故比較新舊法時，應就罪刑有關之共犯、牽連犯、連
    續犯、有無累犯加重、自首減輕暨其他法定加減原因與加減
    例等一切情形，綜其全部罪刑之結果而為比較，有最高法院
    95年度第8次刑庭會議決議可資參照。查本件被告行為時，
    刑法第339條第1項普通詐欺罪之法定刑為「5年以下有期徒
    刑、拘役或科或併科1千元以下罰金。」，且依斯時罰金罰
    鍰提高標準條例第1條前段規定，「依法律應處罰金、罰鍰
    者，就其原定數額得提高為2倍至10倍」。故罰金刑部分經
    提高後為1萬元以下，經折算為新臺幣後，最高可罰新臺幣3
    萬元，最低則為新台幣30元（即銀元10元）。至被告行為後
    公布施行之刑法施行法第1條之1規定：「中華民國九十四年
    一月七日刑法修正施行後，刑法分則編所定罰金之貨幣單位
    為新臺幣。九十四年一月七日刑法修正時，刑法分則編未修
    正之條文定有罰金者，自九十四年一月七日刑法修正施行後
    ，就其所定數額提高為三十倍。但七十二年六月二十六日至
    九十四年一月七日新增或修正之條文，就其所定數額提高為
    三十倍」；且刑法第33條第5款亦修正為：「主刑之種類：
    罰金，新台幣一千元以上，以百元計算之」。而刑法第339
    條第1項規定，係72年6月26日前所訂定，故依新法規定，罰
    金部分應提高為30倍，即最高可罰新台幣3萬元，最低應罰
    新台幣1000元。經比較新、舊法之結果，應以被告行為時之
    舊法對其較為有利。
四、核被告甲○○所為，係犯修正前刑法第339條第1項詐欺罪。
五、原審以被告甲○○罪證明確，應予論罪科刑，固非無見。但
    查：中華民國96年罪犯減刑條例業經於96年7月16日起施行
    ，原審未及適用，顯有未當；被告甲○○上訴以原審量刑過
    重指摘原判決不當，雖無理由，但原判決既有上開可議之處
    ，即屬無可維持，應由本院將原判決予以撤銷改判。爰審酌
    被告甲○○犯罪之動機、目的、手段、所得財物及其品行、
    智識教育程度，及其事後雖坦認犯行，但迄未與被害人達成
    和解等一切情狀，量處被告甲○○有期徒刑8月。又其犯罪
    時間在中華民國96年4月24日以前，合於減刑條件，爰依中
    華民國96年罪犯減刑條例第2條第1項第3款之規定，減其刑
    期二分之一，並諭知易科罰金之折算標準。
六、被告甲○○經合法傳喚，無正當之理由不到庭，爰不待其陳
    述，逕行判決。
據上論結，應依刑事訴訟法第369條第1項前段、第364條、第371
條、第299條第1項前段、刑法第2條第1項前段、第339條第1項，
修正前刑法第41條第1項前段，修正前罰金罰鍰提高標準條例第1
條前段、第2條，中華民國96年罪犯減刑條例第2條第1項第3款、
第7條、第9條，判決如主文。
本案經檢察官曾銘芳到庭執行職務。
中　　華　　民　　國　　96　　年　　9 　　月　　12　　日
                  刑事第二庭    審判長法　官    葉居正
                                      法　官    吳勇輝
                                      法　官    郭千黛
以上正本證明與原本無異。
如不服本判決，應於收受本判決後十日內向本院提出上訴書狀。
其未敘述上訴理由者並得於提起上訴後十日內向本院補提理由書
狀（均須按他造當事人之人數附繕本）「切勿逕送上級法院」。
　　　　　　　　　　　　　　　　　　　書記官    尤乃玉
中　　華　　民　　國　　96　　年　　9 　　月　　13　　日
附錄：本判決論罪科刑法條全文
中華民國刑法第339條第1項
意圖為自己或第三人不法之所有，以詐術使人將本人或第三人之
物交付者，處5年以下有期徒刑、拘役或科或併科1千元以下罰金
。
